【裁判字號】    98,事聲,43
【裁判日期】    981230
【裁判案由】    聲明異議（消債）
【裁判全文】
臺灣基隆地方法院民事裁定              98年度事聲字第43號
異  議  人  丙○○
代  理  人  乙○○律師
相  對  人  中國信託商業銀行股份有限公司
法定代理人  甲○○○○
上列異議人因聲請消費者債務清理更生事件，對於民國98年9 月
23日本院司法事務官所為駁回異議人請求酌減違約金之裁定提出
異議，本院裁定如下：
    主  文
異議駁回。
    理  由
一、按關於更生或清算之程序，除本條例別有規定外，準用民事
    訴訟法之規定，消費者債務清理條例第15條定有明文。復按
    當事人對於司法事務官處理事件所為之終局處分，得於處分
    送達後10日之不變期間內，以書狀向司法事務官提出異議。
    司法事務官認前項異議有理由時，應另為適當之處分；認異
    議為無理由者，應送請法院裁定之。法院認第一項之異議為
    有理由時，應為適當之裁定；認異議為無理由者，應以裁定
    駁回之，民事訴訟法第240條之4第1至3項亦定有明文。本件
    異議人對於本院司法事務官於民國98年9月23日所為駁回異
    議人請求酌減違約金之裁定不服而提出異議，司法事務官認
    其異議無理由而送請本院為裁定，經核與上開條文規定及意
    旨相符，先予敘明。
二、異議意旨略以：本件異議人即債務人聲請更生事件，前經本
    院以98年度消債更字第18號民事裁定開始更生程序在案，相
    對人即債權人中國信託商業銀行股份有限公司於申報債權期
    限內，申報包括本件於民國98年5月8日裁定開始更生程序前
    （即至98年5月7日止）屬於更生債權之本金、利息、違約金
    、訴訟費用及執行費等之債權總額新臺幣（下同）599,394
    元，債務人丙○○對於債權人申報之違約金數額提出異議，
    並主張：債權人中國信託商業銀行股份有限公司之違約金並
    未說明其違約金之計算期間，如自97年1月1月9日計算至98
    年5月7日止，將近16個月之違約金3,000元，一年違約金為
    2,250元，占債權表所載本金19,342元之百分之11.6過高。
    且倘若異議人將來不獲免責，相對人以上開違約金利率累積
    計算，則異議人將因負擔高額之違約金而永無翻身之日，故
    本件自有酌減違約金至百分之3之必要，原裁定駁回異議人
    請求酌減違約金，似有不當，為此聲明異議，請求廢棄原裁
    定等語。
三、按「違約金，有屬於懲罰之性質者，有屬於損害賠償約定之
    性質者，本件違約金如為懲罰之性質，於上訴人履行遲延時
    ，被上訴人除請求違約金外，固得依民法第233 條規定，請
    求給付遲延利息及賠償其他之損害，如為損害賠償約定之性
    質，則應視為就因遲延所生之損害，業已依契約預定其賠償
    ，不得更請求遲延利息賠償損害」，最高法院著有62年臺上
    字第1394號判例要旨參照。又按「違約金有賠償性違約金及
    懲罰性違約金，其效力各自不同。前者以違約金作為債務不
    履行所生損害之賠償總額。後者以強制債務之履行為目的，
    確保債權效力所定之強制罰，於債務不履行時，債權人除得
    請求支付違約金外，並得請求履行債務，或不履行之損害賠
    償。當事人約定之違約金究屬何者，應依當事人之意思定之
    。如無從依當事人之意思認定違約金之種類，則依民法第25
    0條第2項規定，視為賠償性違約金」（最高法院86年度臺上
    字第1620號判決意旨參照）。查，依異議人向相對人申請信
    用卡使用時所簽訂之約定條款第16條約定：「違約金之計算
    方式係以持卡人所有信用卡應付帳款（包括當期應繳總額、
    未清償之代償總額．．等）扣除各項費用（如年費、掛失費
    、利息、延滯息、手續費．．等）及持卡至當期繳款截止日
    已繳付之帳款後之金額，按下列方式計付：…10,001元～60
    ,000元收取違約金1,000元違約金…」，是系爭契約違約金
    之性質，應為對於異議人債務不履行之懲罰，以強制債務之
    履行為目的，堪認本件所約定之違約金，應為懲罰性質之違
    約金，而非賠償額預定性違約金。
四、次按當事人得約定債務人不履行債務時，應支付違約金。又
    約定之違約金過高者，法院得減至相當之數額，民法第250
    條、第252條分別定有明文。而衡量違約金是否過高、是否
    相當仍須依一般客觀事實、社會經濟狀況及當事人所受損害
    情形，以為酌定標準（最高法院49年度臺上字第807號判例
    意旨參照）。又約定之違約金是否過高，應就債務人若能如
    期履行債務時，債權人可享受之一切利益為衡量標準，而非
    以僅約定1日之違約金額若干為衡量標準（最高法院51年度
    台上字19號判例要旨參照）。質言之，依該等判例意旨，在
    強調不得僅以約定違約金額多寡作為認定是否過高之唯一憑
    據，並且闡明債權人因債務人之違約所受之一切不利益均應
    歸由債務人負擔，尤以違約金係以強制債務之履行為目的時
    ，實具有確保債權效力之強制罰性質者亦然，蓋依契約關係
    ，當事人本均有依約履行之義務，此乃私法自治與契約自由
    原則之具體實現。倘非如此，則當事人可任意遲延或拒絕給
    付，無疑將對債之履行造成阻力，而妨礙當事人間之意思活
    動。而所謂可享受之一切利益，自須依一般客觀事實，社會
    經濟狀況及當事人所受損害等情形綜合觀察以為酌定標準。
    又違約金之約定，既為當事人契約自由、私法自治原則之體
    現，則雙方於訂約時，即已盱衡自己履約之意願、經濟能力
    、對方違約時自己所受損害之程度等主、客觀因素，本諸自
    由意識及平等地位自主決定，除非債務人主張並舉證約定之
    違約金額過高而顯失公平，法院得基於法律規定，審酌該約
    定金額是否確有過高情事及應予如何核減至相當數額，以實
    現社會正義外，當事人均應同受該違約金約定之拘束，法院
    亦應予以尊重，始符契約之本旨。
五、經查，異議人前於92年4月間向相對人申請信用卡使用時已
    簽訂申請書表明同意遵守信用卡有關違約金之約定，自應受
    其拘束，而不能任由異議人事後反悔。參以，異議人於98年
    7月10日提出之更生方案，異議人並非全額清償，其清償成
    數僅占無擔保及無優先債權1,281,181元之百分之33.72%不
    到（該更生方案是否可行此乃另一問題），是故上開3,000
    元之違約金核與異議人因遲延給付致相對人須付出之追償人
    力、物力及其債權可能無法全額受償等損害以及如異議人能
    切實履行更生方案至終結因免責所得之利益相比，自難謂過
    高。矧且，更生之債務人免責與否，取決於更生方案之可行
    性及債務人之更生誠意，本件更生方案是否可行，尚屬未定
    ，異議人先以低成數之更生方案提出於法院，並慮及不免責
    時之後果，是否缺乏更生誠意實屬可議，是異議人主張本件
    違約金過高，請求酌減云云，自屬無據。原裁定駁回異議人
    之聲請，並無違誤。異議意旨指摘原裁定不當，求予廢棄，
    為無理由，應予駁回。
六、結論：本件異議為無理由，依民事訴訟法第240條之4第3 項
    後段，裁定如主文。
中    華    民    國    98    年    12    月    30    日
                  民事庭法  官  徐世禎
以上正本係照原本作成。
如對本裁定抗告，應於本裁定送達後10日內，向本院提出抗告狀
，並繳納抗告費新臺幣1000元。
中    華    民    國    98    年    12    月    30    日
                        書記官  周素秋

司法院資訊處製作；財團法人民間司法改革基金會備份。
